臺灣高等法院民事判決　　　　　　　　　　95年度上字第13號
上　訴　人　乙○○（即林添亭、林陳錦之承受訴訟人）
　　　　　　己○○（即林添亭、林陳錦之承受訴訟人）
　　　　　　戊○○（即林添亭、林陳錦之承受訴訟人）
　　　　　　丁○○
　　　　　　丙○○
被　上訴人　辛○○
訴訟代理人　辰○○
被　上訴人　子○○
　　　　　　癸○○(即俞燦明之承受訴訟人)
　　　　　　壬○○(即俞燦明之承受訴訟人)
　　　　　　庚○○(即俞燦明之承受訴訟人)
　　　　　　丑○○(即俞燦明之承受訴訟人)
　　　　　　甲○○(即俞燦明之承受訴訟人)
上　六　人
訴訟代理人　寅○○
上列當事人間請求租佃爭議事件，上訴人對於中華民國94年11月
10日臺灣宜蘭地方法院93年度訴字第261號第一審判決提起上訴
，被上訴人並就備位之訴部分，為訴之追加，本院於96年3月27
日言詞辯論終結，判決如下：
    主      文
上訴駁回。
上訴人應與被上訴人續訂如附表所示租期六年之耕地三七五租約
。
第二審及追加之訴訴訟費用由上訴人連帶負擔。
    事實及理由
一、被上訴人俞燦明於民國95年9月28日死亡，其繼承人為甲○
    ○、丑○○、庚○○、壬○○、癸○○，有戶籍謄本在卷可
    稽（見本院卷(二)第120頁至第128頁），經其聲明承受訴訟，
    應予准許，合先敘明。
二、被上訴人於原審以其父親俞番王向上訴人之被繼承人林添亭
    承租耕地，因林添亭於93年9月9日死亡，由上訴人繼承該耕
    地，被上訴人乃依耕地三七五減租條例（以下簡稱三七五條
    例）第6條、第20條規定，請求上訴人應會同被上訴人辦理
    承租人及出租人變更登記、續約登記。其訴訟標的對於上訴
    人必須合一確定，故本件上訴人乙○○、己○○、戊○○提
    起本件上訴，依民事訴訟法第56條第1款規定，乙○○、己
    ○○、戊○○上訴之效力自應及於丁○○、丙○○，爰併列
    丁○○、丙○○為上訴人。
三、上訴人丁○○、丙○○、戊○○經合法通知，未於言詞辯論
    期日到場，核無民事訴訟法第386條各款所列事由，爰依被
    上訴人之聲請，由其一造辯論而為判決。
四、按第二審訴之變更或追加，非經他造同意，不得為之。但民
    事訴訟法第255條第1項第2款至第6款情形，不在此限；同法
    第446條第1項定有明文。本件被上訴人於原審請求上訴人續
    訂耕地三七五租約，惟因宜蘭縣為農地重劃，土地重新鑑界
    結果，被上訴人原承租之四筆耕地劃分為附表所示十筆土地
    ，每期之租榖之數額亦隨之變更，乃於本院追加續訂租約之
    內容如附表所示，核其與原訴請求利益之主張在社會生活上
    可認為同一或關連，而就原請求之訴訟及證據資料，於審理
    繼續進行在相當程度範圍內具有同一性，得期待後請求之審
    理予以利用，俾先後兩請求同一程序得加以解決，避免重複
    審理，符合民事訴訟法第255條第2款規定請求之基礎事實同
    一，依同法446條第1項但書規定，應予准許。
五、被上訴人主張：
　(一)被上訴人之父親俞番王向上訴人之被繼承人林添亭承租坐落
  　宜蘭縣三星鄉○○段309、312、314、315、316、318、319
    、328、331、332等地號之耕地（土地重劃前係編定為宜蘭
    縣三星鄉○里○段8-2、8-6、8-7、8-8地號，以下簡稱系爭
    耕地），已歷數十載，雙方並書立耕地三七五租約，並經政
    府主管機關備查在案，每6年換約一次，均無變故。嗣俞番
    王於88年6月間死亡，由被上訴人繼承系爭耕地之承租權，
    另原出租人林添亭亦於本件訴訟中死亡，而由上訴人繼承，
    是依據三七五條例第6條第1項、20條之規定，上訴人自應會
    同被上訴人辦理承租人及出租人變更登記、續約登記。
  (二)建地311地號土地上之建物，原係林添亭供地給俞番王建屋
    使用，並收取租金，後因不敷放置農具及農事之使用，被上
    訴人在取得原地主林添亭同意後予以增建，僅因界址不明，
    不知已逾界至同地段309、315耕號，且事隔二十餘年，原地
    主皆未有異議，如有越界亦有原地主默示之同意，至今原地
    主之繼承人主張逾越情事與原地主之原意有違，應無理由。
    另上訴人爭執之鐵皮屋，實因該屋為存放所有耕作所需之農
    具，為耕作所必備，否則所有農具無法存放，影響耕作甚大
    ，出租人所得租金亦隨之相對減少。
  (三)被上訴人於土地重劃後即按時繳交租谷並放置於出租人所指
    定之德豐碾米工廠有限公司 (以下簡稱德豐碾米廠），但林
    添亭均未按往例來收取，經碾米廠之建議，被上訴人遂將上
    開租谷折算現金並以存證信函寄給林添亭，故被上訴人並無
    欠租情事。
  (四)爰依三七五條例第6條第1項、第20條之規定：
  1.先位聲明請求：上訴人應會同被上訴人俞燦明就系爭309、3
    14、331、332地號之四筆土地，及會同被上訴人辛○○就系
    爭312、315、316、328等地號之四筆土地，及會同被上訴人
    子○○就系爭318、319等地號之兩筆土地，分別辦理變更為
    出租人為上訴人、承租人為被上訴人之登記，並續訂耕地三
    七五租約。
  2.備位聲明請求：上訴人應會同被上訴人就系爭土地，辦理變
    更出租人為上訴人、承租人為被上訴人之登記，並續訂耕地
    三七五租約。
  (六)原審判決上訴人應會同被上訴人就系爭耕地辦理變更出租人
    為上訴人、承租人為被上訴人之登記，並續訂耕地三七五租
    約。並駁回被上訴人其餘之訴。被上訴人就其敗訴之先位之
    訴未聲明不服而告確定。上訴人就其敗訴部分不服，提起上
    訴。被上訴人對上訴人之上訴，聲明：上訴駁回。並追加上
    訴人應與被上訴人續訂耕地三七五租約之內容詳如附表所示
    。
六、上訴人則以：
  (一)被上訴人就系爭耕地已有不自任耕作，構成三七五條例第16
    條租約無效之情形：
  1.被上訴人於系爭309、312耕地上，設有如附圖所示A、B、C
    、I、K、L之磚造倉庫、雨遮、磚造平房、雜木、雞舍、水
    泥地等地上物，足證上訴人就系爭耕地確有部分變更用途而
    未為耕作使用之情事。
  2.系爭312耕地部分，在編號I部分有鐵皮屋之農機室，面積48
    .38 平方公尺，並置有4,000台斤之烘乾機2台，辛○○自認
    該等烘乾機為其所有。惟被上訴人辛○○每年應給付上訴人
    之租穀為1,447台斤，以租率千分之三百七十五計算，其每
    年生產之稻穀為3,858台斤，然其卻設置多達4,000台斤之烘
    乾機2台，足見該烘乾機係作為替人烘乾稻谷使用。被上訴
    人辛○○在耕地上設置為人烘乾稻穀之農機室，則此一該部
    分亦有變更用途而未為耕作使用之情事。
  3.被上訴人在所承租耕地上設有磚造倉庫、雨遮、磚造平房、
    雜木、雞舍、水泥地等地上物，則原訂之租約即因該等部分
    經變更用途未作為耕作之使用，而有不自任耕作之情事。
  (二)被上訴人就系爭耕地業已積欠地租達2年以上，構成三七五
    條例第17條第1項第3款之情事，且上訴人已合法終止租約之
    情事：
  1.本件因被上訴人積欠地租，經上訴人之被繼承人林添亭委請
    律師於91年9月10日以台北南海郵局第1059號存證信函催告
    被上訴人應於所定期限內繳交積欠之5期租金。且關於本件
    三七五租約之租額計算，依據重劃後被上訴人所各分得之租
    佃範圍，以每年二期計算，俞燦明每期應支付租谷727.5台
    斤，辛○○每期應支付租谷723.5台斤，子○○每期應支付
    租谷678台斤，此係不包含311號建地部分之租金額。惟被上
    訴人就本件租佃關係雖曾給付租金，均未達前開宜蘭縣三星
    鄉公所（以下簡稱三星鄉公所）函示之租金額。
  2.否認被上訴人有耕地改良事宜，且縱認被上訴人有改良之情
    事存在，然其並未先行以書面通知出租人即於租佃契約終止
    返還耕地前逕行主張抵銷，與前開三七五條例第13條第1項
    、第17條第2項第1款規定即有未合。
  (三)被上訴人於系爭309、312耕地上設有上開地上物，顯見被上
    訴人於系爭309、312地號土地已有非因不可抗力繼續一年不
    為耕作之情形，已構成三七五條例第17條第1項第4款規定之
    情事，上訴人可終止租約。又被上訴人於系爭土地建築上開
    地上物，變更耕地用途不自任耕作，自屬減損系爭土地生產
    力之行為及損害土地，依私有更地租約第9條約定，全部租
    約無效。
  (四)被上訴人於每年第二期均有休耕，而每年休耕時均獲得縣政
    府申請休耕補助。而俞燦明為退休公務員，領有終身俸，俞
    燦輝及子○○有經營瓦斯行及農機生意，且均另有田地及房
    屋，則如上訴人收回耕地，並不致其喪失家庭生活依據。
  (五)依農業發展條例18條規定，被上訴人於未取得出租人林添亭
    之同意，趁林添亭疏於管理之際，擅自在系爭耕地設有前開
    地上物，即屬無權占有，自應對上訴人負有拆屋還地之義務
    。
  (六)對於三星鄉公所函檢附之租約，原出租人林添亭對此已有異
    議，且於90年8月10日第963號存證信函已要求被上訴人所應
    付之佃租維持原舊租之規定，不得任意減少。而宜蘭縣政府
    正籌畫於系爭土地附近興建科學園區，北宜高速公路亦於95
    年10月通車，系爭土地價值將飆漲，則三星鄉公所僅考量被
    上訴人之租額利益，卻枉顧上訴人因土地重劃所面臨耕地減
    少造成之損失，且如日後耕地出售，被上訴人依耕地三七五
    租約，可取得全部耕地所有權之三分之一，被上訴人將成最
    大受益人。
  (七)上訴聲明：(一)原判決不利於上訴人部分廢棄。(二)上開廢棄部
    分，駁回被上訴人在第一審之訴。
  (八)就被上訴人追加之訴，聲明追加之訴駁回。
七、兩造不爭執之事實（見本院卷第62頁）：
  (一)系爭耕地，土地重劃前係編定為宜蘭縣三星鄉○里○段8-2
    、8-6、8-7、8-8地號，均為上訴人之被繼承人林添亭所有
    ，林添亭並於44年1月1日起與被上訴人之繼承人俞番王就系
    爭耕地訂立耕地三七五租約，並於每6年續訂租約。嗣俞番
    王在88年6月2日死亡，即由被上訴人繼承該承租權，被上訴
    人並經遺產分割協議，由被上訴人俞燦明分耕前列大坑段
    309、314、331、332地號之土地，由被上訴人辛○○耕作前
    揭同地段312、315、316、328地號等4筆土地，被上訴人子
    ○○則耕作同地段318、319地號之二筆土地。惟經被上訴人
    向主管機關申請辦理變更登記及續訂租約時，林添亭拒絕會
    同被上訴人前往登記，嗣出租人林添亭亦於93年9月9日死亡
    ，並由上訴人繼承該土地之出租權等事實，有台灣省台北私
    有耕地租約、台灣省宜蘭縣私有耕地租約書一份、土記登記
    謄本、異動索引、宜蘭縣土地登記簿、宜蘭縣阿里史段農地
    重劃區土地承租人原有土地與新承租土地對照清冊、死亡證
    明書、土地登記謄本、協議書、地籍圖附卷可稽（見原審卷
    第35頁、第36頁、第39頁、第40頁、第63頁、第80頁至第97
    頁、第160頁至第161頁、第190頁、第212頁），復為兩造所
    不爭執，堪信為真。
  (二)又系爭309耕地之土地上有俞燦明所興建使用如附圖所示A部
    份（面積11.37平方公尺）之磚造倉庫，B部份（面積15.67
    平方公尺）之雨遮，C部份（面積19.20平方公尺）之磚造平
    房；另於系爭312耕地則有辛○○興建使用之如附圖所示I部
    份（面積48.38平方公尺）之鐵皮屋（農機室），K部份（面
    積11.33平方公尺）之雜木、雞舍，以及被上訴人所使用如
    附圖所示L部份（面積10.66平方公尺）之水泥地，此經原審
    履勘現場並囑託宜蘭縣羅東地政事務所測量屬實，有勘驗筆
    錄、照片及土地複丈成果圖可稽（見原審卷第267頁至第280
    頁），亦足信為實。
八、被上訴人主張本件耕地租約之租期已經屆滿，且租賃契約書
    之出租人及承租人均已變更，上訴人依法自有會同被上訴人
    辦理當事人變更及續訂租約登記之義務等情，惟為上訴人所
    否認，並以前揭情詞置辯。則本件應審酌之爭點為：(一)被上
    訴人就系爭耕地是否有不自任耕作，構成三七五條例第16條
    租約無效的情形？(二)被上訴人於309、312耕地上蓋有前揭建
    物，被上訴人是否有非因不可抗力繼續一年不為耕作，構成
    三七五條例第17條第1項第4款可終止租約之情事？(三)被上訴
    人於309、312耕地上蓋有前揭建物是否違反私有耕地租約第
    9條之情事？(四)被上訴人就系爭耕地是否有積欠地租達二年
    以上，構成三七五條例第17第1項第3款出租人可終止租約，
    且出租人已合法終止租約之情事？（詳卷宗第235至236頁）
    ，茲分述如下：
  (一)被上訴人就系爭耕地是否有不自任耕作，構成三七五條例第
    16條租約無效的情形：
  1.三七五條例第16條第1項所謂承租人應自任耕作，係指承租
    人應以承租之土地供自己從事耕作之用而言，若承租人有積
    極的以承租之土地建築房屋居住，或供其他非耕作之用、或
    與他人交換耕作、或將之轉租或借與他人使用等情事，固均
    在不自任耕作之列。
  2.上訴人抗辯系爭309耕地之土地上乃有如附圖所示A、B、C部
    分磚造倉庫、雨遮及磚造平房，另於系爭312地號土地則有
    如附圖所示I、K、L等部份之鐵皮屋（農機室）、雜木、雞
    舍以及水泥地等情，固有前揭之勘驗筆錄、照片及土地複丈
    成果圖可稽（見原審卷第267頁至第280頁）。惟附圖所示A
    部份之磚造倉庫及C部份之磚造平房，乃俞燦明於69年間依
    舊有房屋基礎予以翻修迄今，另如附圖所示I部份之鐵皮屋
    則為辛○○於79年間將繼承取得之牛舍翻修作為農機室使用
    等事實，已經被上訴人陳述在卷（見原審卷第301頁、第302
    頁）。核如附圖所示A、B、C、I、K、L等之建物或地上物，
    均屬舊有建物，依其外觀所示，均已經相當之年數，非屬新
    建建物，有原審履勘現場時所附之現場照片在卷可稽（見原
    審卷第271頁、第272頁、第275頁、第276頁、第277頁)，且
    參酌土地複丈成果圖所示，A、B、C之磚造倉庫、雨遮及磚
    造平房，緊鄰311建號上如附圖D之磚造平房，而I鐵皮屋 (
    農機室)亦緊接311建地上H鐵皮屋 (農機室)，故俞燦明、辛
    ○○前揭陳明堪可採信。再者，如附圖所示C部份與附圖所
    示D部份（坐落311建號土地）之磚造平房，同屬門牌號碼「
    三星鄉○○村○○路42-1號」之一層平房建物，供俞燦明及
    家人居住使用，該平房之面積共計141.75平方公尺，其中坐
    落系爭309耕地上之Ｃ部份僅佔19.20平方公尺；另如附圖所
    示Ｌ部份則與附圖所示Ｍ部份（坐落311建號土地）均鋪設
    水泥地，面積合計399.51平方公尺，然Ｌ部份僅佔有10.66
    平方公尺，至於Ｋ部分擺雜木及供雞舍所用，亦係緊接311
    建號Ｈ之鐵皮屋所搭蓋，面積亦僅占11.33平方公尺。徵諸
    311、312耕地為88年辦竣之阿里史農地重劃區，重劃前分屬
    阿里史段阿里史小段8-1、8-6地號，地界相鄰，有宜蘭縣政
    府95年10月23日府地劃字第0950130293號函在卷可參（見本
    院卷二第105頁至第111頁），故系爭309、312耕地農地均曾
    經重劃，則被上訴人主張係因早年修建坐落於同地段311建
    地上之建物時，因不知界址，於311建地之建物增建時，造
    成一小部份地上物占用系爭309、312耕地乙節，堪認可取。
    因此，被上訴人在主觀上應無欲將系爭309、312耕地變更為
    非耕作使用之認知。此外，附圖所示A部份之磚造倉庫，乃
    由俞燦明堆置鋤頭等機具，而C部份，係屬D部份磚造平房之
    一小部份，供被上訴人俞燦明及其家人居住使用，另Ｂ部份
    之雨遮則連接上開Ａ部份之倉庫及C部份之房屋，作為堆置
    物品及曬衣使用；至於I部份之鐵皮屋農機室則放置烘乾機
    、耕耘機、稻穀機及肥料等物之事實，有前開之勘驗筆錄及
    照片可參，被上訴人主張均係供耕作之使用，應屬可信。復
    參諸如附圖所示A、B、C、I、K、L之建物或地上物之面積，
    合計為116.61平方公尺，尚未達被上訴人所承租耕地全部面
    積14431.75平方公尺之百分之一，自應屬允許被上訴人設置
    該農舍暨地上物，用以擺放農機具及烘焙機，以便利耕作。
    上訴人主張被上訴人就耕地之一部分非供農業使用，已全部
    無效云云，無足可取。
  2.上訴人雖抗辯附圖所示I部份之鐵皮屋（農機室）所擺放之
    烘焙機2台，乃辛○○為利用烘焙加工來賺取額外收入，並
    非純粹放置農具之用云云，已為被上訴人所否認，且上訴人
    就此未舉證以實其說，自不可採。
  3.上訴人雖另抗辯稱其申請系爭309、312耕地「農業用地業使
    用證明」 (以下簡稱農用證明)，因309耕地上有磚造倉庫及
    磚造平房供被上訴人及其家人居住，違反農業發展條例第8
    條之1規定，足證被上訴人變更系爭耕地用途云云，固據提
    出三星鄉公所95年6月9日鄉民字第0950006423號函為證（本
    院卷二第24頁）。惟查，上訴人申請309、312耕地農用證明
    ，因未附有合法文件，故三星鄉公所無法核發農用證明，而
    該合法文件係指農業設施容許使用同意書、農業設施或農舍
    之建築執照及使用執照，有三星鄉公所95年7月12日鄉民字
    第0950007791號函、95年8月23日鄉民字第0950009843號函
    在卷可憑（本院卷(二)第35至第38頁第82頁），參酌證人即三
    星鄉公所農業課長卯○○證稱：「核發農業證明的作用是繼
    承、買賣、過名，才有發農業證明的問題。我有到實地勘查
    ，因為鐵皮屋有佔到一些些農地，我要求他們提供合法的證
    明文件。…農地要蓋什麼我們不管，若是非法，這是建管課
    管的，我們管不到，但若是要變動，要申請農業使用證明，
    我們就不准」（見本院卷(三)第56頁反面、第57頁），故上訴
    人就309、312耕地申請農用證明，係因該耕地上建有鐵皮屋
    建物，而上訴人未能提出該建物之農業設施容許使用同意書
    、農業設施或農舍之建築執照及使用執照，致三星鄉公所無
    法核發農用證明。但309、312耕地上所搭蓋之磚造倉庫、平
    房、雨遮、雞舍、水泥地等，占用系爭耕地11.37、15.67、
    19.20、48.38、11.33、10.66平方公尺，僅占系爭耕地不到
    百分之一，已如前述，且該等建物均係依附舊建物所增建之
    違建，被上訴人顯無從取得該建物之前揭合法證明文件。故
    上訴人縱因此而未能取得農用證明，亦不能證明被上訴人有
    不自任耕作之情事。上訴人以三星鄉公所否准其農用證明之
    申請，據以證明被上訴人有不自任耕作之情事，殊難採信。
  4.從而，被上訴人或其被繼承人俞番王，於系爭土地上搭建使
    用如附表A、B、C、I、K、L之建物或地上物，核與出租人已
    經變更耕地使用目的之情形有間，自難認有不自任耕作，而
    致耕地租約無效之情形。
  (二)被上訴人於309、312耕地上蓋有前揭建物，被上訴人是否有
    非因不可抗力繼續一年不為耕作，構成三七五條例第17條第
    1項第4款可終止租約之情事？
  1.按三七五條例第17條第1項第4款所稱「非因不可抗力繼續一
    年不為耕作」，則指承租人消極不予耕作，任令荒廢者而言
    。
  2.查，被上訴人於309、312耕地所搭蓋之前揭建物，均係於緊
    臨於311建地上，依附舊有建物所增建，其雖占用309、312
    耕地，但被上訴人主觀上並無不自任耕作之情事，不構成三
    七五條例第16條第2項情形，已如前述。故被上訴人縱如於
    309、312耕地搭蓋建物，亦非屬消極不予耕作，而任令荒廢
    之情形，揆諸前開說明，其不構成三七五條例第17條第1項
    第4款情事，上訴人據以終止系爭耕地租賃，不足為採。
  (三)被上訴人於309、312耕地上蓋有前揭建物，是否有違反私有
    耕地租約第9條之情事？
  1.按依兩造簽訂之私有耕地租約第9條約定：「承租人不得有
    抗租及損害土地情事」，有該私有耕地租約在卷足憑（見本
    院卷(一)第84頁）。上訴人抗辯稱被上訴人在309、312耕地上
    有前揭建物，認有減損系爭耕地之生產力之行為損害土地，
    已違反私有耕地第9條情事，租約應全部無效云云。
　2.惟查，被上訴人於309、312耕地上搭蓋之建物，僅占系爭耕
　  地不到百分之一，且被上訴人主觀上亦未知其已越界建築，
    已如前述，故其縱有減損系爭耕地之生產力亦僅屬絕小部分
    ，上訴人主張其違反租約第9條約定，而據以主張全部租約
    無效云云，顯有誠信及比例原則，況兩造於耕地租約亦未約
    定被上訴人於有損害土地情事者，系爭耕地租約無效，上訴
    人據以主張租約無效，其得收回系爭耕地云云，要無足取。
  (四)被上訴人就系爭耕地是否有積欠地租達二年以上，構成三七
    五條例第17第1項第3款出租人可終止租約，且出租人已合法
    終止租約之情形：
  1.按耕地租約在租佃期限未屆滿前，非有地租積欠達二年之總
    額時之情形，不得終止，三七五條例第17條第3款定有明文
    。次按土地之出租人，以承租人積欠租金額達二年以上為終
    止契約之原因者，應依民法第440條第1項定相當期限催告承
    租人支付租金，如承租人於其期限內不為支付，出租人始得
    終止契約。
  2.查，上訴人抗辯被上訴人有積欠地租達二年以上之情事，且
    原承租人林添亭已於91年9月10日以台北南海郵局第1059號
    存證信函向被上訴人為催告，存證信函之催告內容則為：「
    詎俞君等自民國（下同）89年至91年共計五期租金（每人各
    積欠地租各計稻穀三三二五台斤）未為給付…為此特委請貴
    大律師代為函告俞君等於本函函達五日內每人各給付本人各
    積欠之五期租金各計稻穀3,325台斤，如逾期不理，本人將
    依法終止本人與俞君等間之上開耕地之耕地租約，俾維本人
    之權益」等情，固據提出該存證信函為證（見原審卷第41頁
    至第46頁）。查：
  (1)被上訴人於89年、90年土地重劃後即依往例將稻穀送至林添
    亭所指定之德豐碾米廠，然林添亭並未依往例和德豐碾米廠
    聯絡以收取租金，致被上訴人所存放之稻穀擺放多年乙節，
    已有德豐碾米廠之會計即證人巳○○陳稱：「德豐碾米廠是
    我先生開的，我也在碾米廠擔任會計。」、「到了88、89
    年土地重劃沒有耕作，所以我們就沒有收到原告繳的租谷，
    一直等到90年原告等三人又來繳租谷，但放了一兩年都沒有
    接到林添亭的電話，這個與之前的情況不同，所以我就有提
    醒原告最好寄個存證信函給地主，後來我也給原告們建議乾
    脆直接寄現金給地主，並且按他們詢問的時候提供米價，俞
    燦明與子○○就有按照我的建議有用現金寄給地主，但辛○
    ○則認為他以前就是把租谷放在我們碾米廠，所以他要繼續
    這樣做。後來約91年間左右，林添亭與他的太太和一位兒子
    有到我們碾米廠，有來詢問原告是否有放租谷，當時我有把
    辛○○的租谷還放在這邊，及兩位原告有按米價寄現金給他
    的事情都一一告訴林添亭，但他也不了了之，我有問他為何
    不結，他只說租谷先擺著，但後來租谷也沒有處理，所以辛
    ○○的租谷還放在碾米廠。」、「我有收過原告的租谷，是
    林添亭先生委任我們來收租谷，已經收了十幾年，一直收到
    88年……因為到了89、90年土地重劃，所以原告沒有來放租
    谷，原告俞燦明、子○○等二人到了90年才來繳90年的第一
    期租谷，但辛○○是從89年的第二期就有來繳，他們三人繳
    的時間也是在當期收成後沒多久來繳，但從這時候開始的租
    谷，林添亭就都沒有打電話來聯絡，所以過了一兩年我才會
    建議他們用寄現金或存證信函的方式來處理」等語（見原審
    卷第353頁、第354頁），核證人巳○○與兩造素無閒隙，其
    所為證言，無偏頗任何一方之理，巳○○之證言，堪可採信
    。故被上訴人主張於林添亭在91年9月10日寄發存證信函催
    告前，其等並無積欠地租已達2年以上之情事，核屬有據。
    至原承租人林添亭未依往例於每期收成後向德豐碾米廠收取
    租谷或折算之現金，即逕於91年9月10日寄發存證信函，催
    告被上訴人繳交89年至91年共計5期之租金，實有可議。上
    訴人雖以巳○○證述其收受租金前後不符云云，惟證人巳○
    ○於本院證稱：「88年、89年土地重劃，等到90年土地重劃
    結束之後，89年第二期開始有耕種，被上訴人又把稻穀拿到
    我們那邊，被上訴人給我們的稻穀，是含有殼的稻穀，民國
    90 年的時候，被上訴人開始有耕種，於是又開始交89年第
    二期的稻穀」（見本院卷(三)第54頁反面），故系爭耕地雖係
    90年重劃結束，但被上訴人自90年即有耕種，並繳交89年第
    二期之租金，已經巳○○證述甚明，且與林添亭以存證信函
    催告繳租之期別相符 (一年繳租二期)，有德豐碾米廠出具
    之證明在卷可稽（見本院卷第63頁）。至巳○○出具之證明
    書乃辛○○繳交稻穀之證明，俞燦明、子○○部分嗣後均已
    聽從巳○○建議以現金繳付租金，而不再置租榖予巳○○處
    ，故俞燦明乃於91年11月28日以存證信函謂「因原置糧商答
    覆今後不受理你的租谷應自行處理」等語。上訴人援俞燦明
    前開存證信函抗辯稱係糧商不收稻穀，而非林添亭受領遲延
    云云，無足可取。
  (2)又本件歷年來系爭耕地租約之繳租情形，係由俞番王或被上
    訴人於每期稻穀收成後，將稻穀放置於出租人所指定之德豐
    碾米廠，林添亭則再以電話與碾米廠聯絡，由碾米廠按當時
    之米價折算現金後，以電匯方式支付租金與林添亭等情，已
    經證人巳○○證稱：「我有收過原告的租谷，是林添亭先生
    委任我們來收租谷，已經收了十幾年，一直收到88年。我們
    收租的程序是每年要收的租谷數量都一樣，時間大概就是每
    年收成後，原告就會把租谷送到我們碾米廠，按習慣林先生
    會打電話來請我們依照當時的米價折換現金給他，我們都是
    用匯錢到他指定的帳戶，租谷數量是一期一人約8百多台斤
    ，一年有兩期，他們都有按時繳納租谷，數量也沒聽過林添
    亭表示有問題，所以我們按這個方式收了幾十年。」、「從
    我嫁進來我就有接觸，但據我所知是在更早之前就是依這個
    方式來繳納地租，我已經在碾米廠做了16年左右。我接觸的
    這十幾年都是按照這樣的程序來處理，並沒有發生過任何問
    題，只是這個方式最早是如何決定的，我並不清楚。」、「
    原告在收成後就會自動把租谷送進來碾米廠，林添亭則看他
    何時打電話來，就用他當時的價格折算現金給他，但因為米
    價有起落，所以林添亭先生大概也是會先問過米價為何才來
    要我們折算現金」等語甚詳（見原審卷第353頁至第354頁）
    。然原承租人林添亭於91年9月10日寄發存證信函催告後，
    並未再至德豐碾米廠收取稻穀，或要求德豐碾米廠折算現金
    支付予出租人乙節，有證人巳○○上揭證詞足佐，且上訴人
    亦表示林添亭未曾至碾米廠收取租谷，業屬出租人受領遲延
    ，而不能構成承租人欠租責任（最高法院52年台上字第13
    24號判例意旨參照）。故上訴人抗辯被上訴人未於期限內按
    催告內容支付租金，出租人自得終止系爭耕地租約云云，亦
    非適法。
  (3)又本件耕地租賃之租金係以稻穀給付，此觀林添亭前開存證
    信函自明。故被上訴人每期給付稻穀租金，數量龐大，而林
    添亭因無法自行處理，自有委由德豐碾米廠先行收受儲存之
    必要，以免黴腐，俟林添亭再與德豐碾米廠折算現金據以支
    付租金，被上訴人此種給付租金方式已行之有年，已經巳○
    ○陳證甚明（見原審卷第353頁），故兩造給付租金方式既
    成定式，被上訴人於林添亭催告給付租金後，其中辛○○仍
    以前揭方式繳付租金，候林添亭至德豐碾米廠結算，而林添
    亭前往德豐碾米廠後，未與巳○○結算，此經巳○○結證在
    卷（見本院卷(三)第56頁），則其受領自有遲延。上訴人以林
    添亭未出具委託書予德豐碾米廠，否認德豐碾米廠收取租榖
    之權利云云，要無足取。
  3.另本件依據耕地租約之記載，本件租額乃為稻穀5,038台斤
    ，此有私有耕地租約書足憑（見原審卷第35頁），且被上訴
    人雖因分割遺產而就系爭十筆耕地約定分管分耕，然被上訴
    人所繼承之耕作權因係繼受自俞番王與林添亭間之租賃關係
    ，僅為一份租賃契約，上訴人又否認曾與承租人合意將租約
    變更為三份，自不因被上訴人分耕土地，而使原有之乙份耕
    地租約，變更為數個，故本件被上訴人是否有積欠地租達二
    年之情事，自應就整份租賃契約而為觀之。然林添亭在寄發
    前開南海郵局第1059號存證信函予被上訴人後，被上訴人俞
    燦明旋以91年11月28日三星郵局第42號存證信函，函附面額
    15,488元匯票，且已經林添亭收受乙情，此有存證信函、郵
    政匯票、郵政國內匯款執據、掛號郵件收件回執、傳真查詢
    國內各類掛號郵件查單各一紙為證（見原審卷第47至52頁、
    第141頁）。不論俞燦明逕自將應繳之稻穀逕自扣除整地費
    用22,000元乙事，並未見林添亭於收受該存證信函暨匯票後
    有表示不同意外，縱以俞燦明所繳之耕地租金15,488元，扣
    除311建地租金2,376元，按其所折算之每台斤8.8元計算，
    其亦已支付1,490台斤之稻穀租額。另辛○○則於91年9月13
    日以蘇西里郵局第47號存證信函並附德豐碾米廠92年8月1日
    之證明書向林添亭表示：其均已按期所約定之稻穀至德豐碾
    米廠，實乃承租人林添亭未如期收取等語，有該存證明信函
    及德豐碾米廠之證明書可按（見原審卷第53頁至第56頁），
    且依據德豐碾米廠之證明書記載，辛○○自89年至91年間已
    經繳納4,065台斤稻穀，扣除建地租金450台斤後，就系爭耕
    地部份其業已支付3,615台斤之稻穀。至於子○○亦已於91
    年9 月13日以三星郵局第24號存證信函檢附面額37,975元之
    郵政匯票給林添亭，用以繳納建地之租金稻穀450台斤，及
    林添亭所催告之耕地租谷3,325台斤（惟因被上訴人子○○
    誤算，致實際繳付3,425台斤之稻穀），並經林添亭收受，
    此有存證信函及郵政匯票足憑（見原審卷第59頁至第60頁）
    。從而本件林添亭催告被上訴人等人應繳之稻穀數量為9,97
    5台斤（3,325台斤×3人＝9,975台斤），被上訴人實際則已
    繳納稻穀8,540台斤（1,490＋3,625＋3,425＝8,540），故
    所積欠之稻穀數額僅為1,435台斤，顯未達二年應繳之租金
    總額10,076台斤（即5038台斤×2年＝10,076台斤）。是上
    訴人抗辯被上訴人已經積欠地租達二年以上，依三七五條例
    第17條第1項3款之規定，上訴人自得終止租約云云，亦非正
    當。又辛○○於91年9月13日寄發前揭存證信函予林添亭時
    ，並未附有德豐碾米廠之證明書，此觀存證信函記載內容自
    明。上訴人以辛○○寄發存證信函時，不可能附有德豐碾米
    廠92年8月1日證明書，據以否認辛○○未繳交租榖予德豐碾
    米廠云云，要有誤會。
  4.又債務人固無一部清償之權利，惟除依當事人之意思、給付
    之性質或債務之本旨，必須全部為整體給付外，如債務人為
    一部給付，經債權人受領者，尚非不生一部清償之效力。本
    件上訴人抗辯稱被上訴人就租金無為一部清償之權利云云。
    查，辛○○、子○○寄予折換稻穀之金錢，業經林添亭收受
    在案，且依林添亭前揭存證信函亦係以辛○○、俞燦明、子
    ○○每人欠繳3,035台斤稻榖之租金為催告，足見林添亭催
    告被上訴人給付租金，並無為整體給付之意思至明，揆諸前
    開說明，上訴人嗣後再以被上訴人無為一部給付之權利，抗
    辯被上訴人未繳租金達二年云云，要無可取。
  5.上訴人復抗辯稱被上訴人自89年至91年共6期租穀額應為15,
    114台斤 (5,038X6=15,114)云云。惟林添亭就被上訴人積欠
    89年至91年租榖共9,975台斤 (3,325X3=9,975)甚明，上訴
    人嗣後主張應係15,114台斤云云，已難採信。況縱如為15,1
    14台斤，惟林添亭就被上訴人遲延給付逾9,975台斤部分未
    為催告，此部分不生催告之效力，上訴人亦不得以被上訴人
    未給付該部分租金而終止耕地租約。
  6.基上判斷，上訴人之被繼承人林添亭於91年9月10日催告被
    上訴人給付租榖9,975台斤，而被上訴人業已給付其中8,540
    台斤，被上訴人所積欠上訴人之稻穀尚未達2年租金之總額
    ，故上訴人以答辯狀繕本之送達，向被上訴人為終止耕地租
    約之意思表示，與法未合，委無可採。
九、按本條例施行後，耕地租約應一律以書面為之；租約之訂立
    、變更、終止或換訂，應由出租人會同承租人申請登記。又
    耕地租約於租期屆滿時，除出租人依本條例收回自耕外，如
    承租人願繼續承租者，應續訂租約。三七五條例第6條第1項
    、第20條定有明文。
  1.查本件耕地租約既非無效，或已經上訴人合法終止租約之情
    事，且原承租人俞番王、出租人林添亭又已先後死亡，系爭
    租賃關係分別由被上訴人及上訴人繼承，而被上訴人又願繼
    續承租耕作，並申請租約變更及續訂如附表所示租期六年之
    登記，經林添亭提出異議，有三星鄉公所95年5月3日鄉民字
    第0950004851號函在卷可證 (見本院卷(一)第101頁至110頁)
    ，故被上訴人主張上訴人應會同被上訴人，辦理出租人為上
    訴人、承租人為被上訴人之變更登記，應予准許。
  2.另系爭耕地已經重劃後，耕地範圍已有變更，則其租榖自有
    變更之必要，茲被上訴人主張其變更之內容詳如附表所示，
    經本院送請宜蘭縣政府查明系爭耕地之地租標準，其地租依
 　 宜蘭縣三七五地租及田旱正產物收穫量標準表田地目9等則
    計算，核與案附之耕地標示清冊內所載之租額相符。有宜蘭
    縣政府95年8月25日府地權字第0950104160號函附農地重劃
    區土地分配卡及宜蘭縣三七五地租及田旱正產物收穫量標準
    表在卷可考（本院卷(二)第89頁至第93頁），故被上訴人請求
    上訴人續訂耕地之六年租約，其內容詳如附表所示，核與上
    揭規定相符，自應准許。
十、綜上所述，被上訴人並無變更系爭租地為非耕地使用之不自
    任耕作、無繼續一年以上不繼續耕作、亦無積欠地租達二年
    以上，且經上訴人合法終止租約之情事，從而被上訴人訴請
    上訴人應會同被上訴人就系爭耕地，辦理出租人為上訴人、
    承租人為被上訴人之變更登記，並續訂耕地三七五租約，其
    內容詳如附表所示，洵屬有據，應予准許。原審判命上訴人
    會同被上訴人就系爭耕地，辦理出租人為上訴人、承租人為
    被上訴人之變更登記，並續訂耕地三七五租約，於法並無不
　　合。上訴意旨仍執陳詞指摘原判決不當，請求廢棄改判，為
　  無理由，應予駁回。被上訴人追加之訴，請求上訴人續訂租
    約之內容，詳如附表所示，亦有理由，應予准許。
十一、本件事證已明，兩造其餘攻擊防禦方法及未經援用之證據，
    經本院審酌後，核與本件之結論，不生影響，爰不一一贅述
    ，附此敘明。
十二、據上論結，本件上訴為無理由，被上訴人追加之訴，為有理
    由，訴依民事訴訟法第449條第1項、第85條第2項、第385條
    第1項前段，判決如主文。
中    華    民    國    96    年    4    月    10    日
                    民事第十一庭
                        審判長法  官   鄭雅萍
                              法  官   林恩山
                              法  官   蘇芹英
正本係照原本作成。
如不服本判決，應於收受送達後20日內向本院提出上訴書狀，其
未表明上訴理由者，應於提出上訴後20日內向本院補提理由書狀
（均須按他造當事人之人數附繕本）上訴時應提出委任律師或具
有律師資格之人之委任狀；委任有律師資格者，另應附具律師資
格證書及釋明委任人與受任人有民事訴訟法第466條之1第1項但
書或第2項（詳附註）所定關係之釋明文書影本。
中　　華　　民　　國　　96　　年　　4 　　月　　10　　日
　　　　　　　　　　　　　　　書記官   林初枝
附註：
民事訴訟法第466條之1（第1項、第2項）：
對於第二審判決上訴，上訴人應委任律師為訴訟代理人。但上訴
人或其他法定代理人具有律師資格者，不在此限。
上訴人之配偶、三親等內之血親、二親等內之姻親，或上訴人為
法人、中央或地方機關時，其所屬專任人員具有律師資格並經法
院認為適當者，亦得為第三審訴訟代理人。
